臺灣臺北地方法院民事判決
110年度保險簡上字第1號
上  訴  人  葉鑑德    

被  上訴人  南山人壽保險股份有限公司

法定代理人  陳棠    
被  上訴人  張正義  
            謝增盟  
上三人共同
訴訟代理人  江宇鈞  
上列當事人間請求債務不履行損害賠償等事件，上訴人對於中華
民國109年11月5日本院臺北簡易庭109年度北保險簡字第38號第
一審判決提起上訴，並減縮起訴聲明，本院於110年10月13日言
詞辯論終結，判決如下：
    主  文
上訴駁回。
第二審訴訟費用由上訴人負擔。
    事實及理由
一、上訴人起訴及上訴意旨略以：緣訴外人陳綢（下稱陳綢）於
    民國102年7月10日以其配偶即訴外人王阿福（下稱王阿福）
    為被保險人，向被上訴人南山人壽保險股份有限公司（下稱
    南山人壽）投保意外骨折及特定手術傷害保險（下稱系爭保
    險）、保單號碼：Z000000000、保險金額新臺幣（下同）50
    萬元（下稱該保險契約為系爭契約），依系爭契約約定，王
    阿福如於保險期間因意外傷害經診斷有契約所定之一級殘廢
    情形，南山人壽應給付50萬元。嗣王阿福於102年10月13日
    於家門前打掃街道時，因意外而倒地不起，經佛教慈濟醫療
    財團法人臺中慈濟醫院（下稱臺中慈濟醫院）急診診斷受有
    「外傷性右側硬腦膜下腔出血、右鎖骨骨折」之傷害（下稱
    系爭傷害），經治療半年後，王阿福之神經系統仍未痊癒，
    經臺中慈濟醫院於103年12月9日診斷為「目前生活無法自理
    ，需專人照護…」，顯已符合系爭契約附表二項目一神經障
    害所列情形。陳綢乃依約備齊相關資料向南山人壽申請保險
    理賠，被上訴人張正義（下稱張正義）竟於103年2月25日以
    103南壽北中字第M00192號函（下稱103年函）通知因「酒駕
    事故」拒賠。陳綢、王阿福因不服拒賠通知，但又不諳保險
    權益與保險法規，乃於103年11月6日與上訴人簽訂委任授權
    約定書（下稱系爭約定書），委任上訴人代為處理後續保險
    理賠事務，陳綢二人於委任期間不負擔任何費用，日後倘有
    受領各項保險理賠及損害賠償給付時，以所受領金額50%作
    為酬金。後王阿福於103年12月26日以頭份田寮郵局第00021
    3號存證信函（下稱系爭存證信函）向南山人壽提出申訴，
    要求南山人壽應履行提示拒賠理由及依據等相關證明之作為
    義務，被上訴人謝增盟（下稱謝增盟）於104年2月10日竟以
    (104)南壽保服中字第21號函（下稱104年函）通知，以系爭
    契約第13條第1項第3款「飲酒駕(騎)車」之除外責任而拒絕
    理賠。上訴人於104年3月25日交辦員工向金融監督管理委員
    會檢舉被上訴人等未依法令規定辦理理賠業務，詎謝增盟於
    104年4月14日堅持以系爭契約除外條款拒賠。雖王阿福於10
    2年10月11日凌晨曾酒醉駕車，惟斯時其並未發生意外事故
    而受有系爭傷害，被上訴人等本應依法定程序及法律依據核
    定及給付保險金，卻拒不提出審核系爭保險理賠之過程及依
    據，甚至空言主張王阿福因「酒駕」所生之保險事故為保單
    條款除外責任，顯然未盡「作為義務」侵害消費者及理賠代
    理人即上訴人之權益，是張正義、謝增盟於處理保險理賠事
    務時以不正當手段阻止南山人壽給付保險金予王阿福，又因
    南山人壽之拒絕理賠，導致上訴人無法依系爭約定書向陳綢
    請求50%報酬而受有25萬元之損害，被上訴人三人應對上訴
    人負不真正連帶損害賠償責任。爰依民法第100條、第101條
    及系爭契約第9條約定，請求被上訴人賠償上訴人因債（義
    ）務不履行所致之損害25萬元等語。（上訴人已減縮起訴聲
    明中有關年息10%遲延利息之請求，並撤回對被上訴人陳潤
    權之起訴，見本院卷第172頁，已不在本院審理範圍）
二、被上訴人則均以：上訴人雖主張王阿福於102年10月13日在
    家門口打掃時因意外倒地不起，經送臺中慈濟醫院住院進行
    手術治療，惟未說明係因何種意外倒地不起，其自應就王阿
    福究因何種意外倒地不起負舉證責任。又王阿福於105年4月
    間，即以其於102年10月13日因掃地跌倒受傷為意外事故，
    向臺灣臺中地方法院（下稱臺中地院）起訴請求南山人壽給
    付意外全殘保險金50萬元，經臺中地法院豐原簡易庭（下稱
    豐原簡易庭）於105年12月22日以105年度豐保險簡字第2號
    判決並確定，南山人壽依法毋庸給付保險金。又王阿福於10
    2年10月10日凌晨飲酒駕車，為警攔查，測得其呼吸中酒精
    濃度為每公升0.56毫克，經豐原簡易庭以102年度豐交簡字
    第1025號刑事簡易判決認定犯刑法第185條之3不能安全駕駛
    罪，處有期徒刑3月，併科罰金3萬元。王阿福飲酒後騎車導
    致現況之傷害，屬系爭契約保單條款約定之除外責任，南山
    人壽及其理賠審核人員拒絕給付意外全殘保險金係經審慎評
    估後所為之決定，且此決定亦獲民事法院確定判決認可，南
    山人壽自無違反義務。況原告並非系爭契約之當事人，與南
    山人壽、張正義、謝增盟間均無契約關係，上訴人依民法第
    100條、第101條第1項規定及系爭契約第9條約定，請求被上
    訴人賠償上訴人因債（義）務不履行所致之損害25萬元，為
    無理由等語置辯。
三、原審為上訴人全部敗訴之判決，上訴人不服，提起上訴，並
    聲明：㈠原判決（除減縮、撤回部分外）廢棄。㈡被上訴人南
    山人壽、張正義、謝增盟應各給付上訴人25萬元，如任一人
    為給付，其他人於該給付範圍免給付責任。被上訴人則答辯
    聲明：上訴駁回。
四、經查，上訴人主張陳綢以王阿福為被保險人向南山人壽投保
    系爭，王阿福以其在102年10月13日受傷經送臺中慈濟醫院
    急診診斷受有系爭傷害，經治療半年後診斷為「目前生活無
    法自理，需專人照護…」為由，向南山人壽申請保險理賠，
    張正義以103年函通知因「酒駕事故」拒賠，後王阿福以系
    爭存證信函向南山人壽提出申訴，要求南山人壽應履行提示
    拒賠理由及依據等相關證明之作為義務，謝增盟以104年函
    通知，以系爭契約第13條第1項第3款「飲酒駕(騎)車」之除
    外責任而拒絕理賠等情，業據提出系爭契約保險單、103年
    函、104年函及系爭存證信函等為證(見原審卷第45至63頁、
    第68頁、第73至74頁、第78頁），復為被上訴人所不爭執（
    見本院卷第173至174頁），堪認屬實。
五、惟上訴人主張南山人壽以王阿福因「酒駕」所生事故為保單
    條款除外責任而拒絕理賠，卻拒不提出審核系爭保險理賠之
    過程及依據，未盡「作為義務」侵害消費者及上訴人之權益
    ，張正義、謝增盟於處理保險理賠事務時以不正當手段阻止
    南山人壽給付保險金予王阿福，又因南山人壽拒絕理賠致其
    無法依系爭約定書向陳綢請求50%報酬而受有25萬元損害，
    被上訴人三人應對其負不真正連帶損害賠償責任，爰依民法
    第100條、第101條規定及系爭契約第9條約定，請求被上訴
    人給付25萬元等語，則為被上訴人所否認，並以前詞置辯。
    經查：
　㈠按民法上之債權契約，除法律有特別規定，或有誠信原則之
    適用外，僅於特定人間發生其法律上之效力，此有最高法院
    107年度台上字第1825號民事判決參照。又按附條件之法律
    行為當事人，於條件成否未定前，若有損害相對人因條件成
    就所應得利益之行為者，負賠償損害之責任。因條件成就而
    受不利益之當事人，如以不正當行為阻其條件之成就者，視
    為條件已成就。固為民法第100條、第101條第1項所明文規
    定，惟法條既已規定「法律行為當事人」、「當事人」，自
    於法律行為之當事人間始有其適用。
  ㈡查系爭契約之要保人為陳綢、被保險人為王阿福、保險人為
    南山人壽，渠三人始為契約當事人，契約效力自僅在其三人
    間發生，不及於契約當事人以外之上訴人；上訴人雖與陳綢
    簽訂有系爭約定書，惟系爭約定書已明確記載「委任人陳綢
    就王阿福因102年10月13日意外事故之各項求償及保險理賠
    相關手續(下稱委任内容），委任並授權葉鑑德（以下稱受
    任人）代為處理，特簽訂本委任授權同意書，約定條款如後
    …」等語，顯見其二人僅簽訂委任契約，上訴人並未取得系
    爭契約之當事人地位，自無權依系爭契約對南山人壽為任何
    請求，其主張依系爭契約第9條約定及民法第100條、第101
    條規定，請求被上訴人賠償因債（義）務不履行所致之損害
    25萬元，為屬無據。
　㈢又王阿福前以其於102年10月13日因掃地跌倒受傷為意外事故
    ，起訴請求南山人壽給付保險金事件，經豐原簡易庭以105
    年度豐保險簡字第2號判決駁回並確定在案，有該判決及確
    定證明在卷可稽(見原審卷第82至92頁、第208頁），足認南
    山人壽先後以103年函、104年函通知王阿福，以「被保險人
    飲酒後駕（騎）車」發生事故係系爭契約之除外責任為由拒
    絕理賠，業經法院判決認定符合系爭契約約定，南山人壽拒
    絕王阿福之保險理賠申請為有理由，故應認南山人壽拒絕理
    賠自具有正當性，張正義、謝增盟先後具名所發之103年函
    、104年函亦應認合法有據，難認有上訴人所稱張正義、謝
    增盟以不法手段阻止南山人壽給付保險金予王阿福之情事。
    況上訴人無法依系爭約定書向陳綢取得25萬元報酬，乃王阿
    福對南山人壽無保險金請求權，非南山人壽拒賠所致，上訴
    人依民法第100條、第101條第1項規定及系爭契約第9條約定
    請求被上訴人賠償損害，亦屬無據。
六、綜上所述，上訴人依民法第100條、第101條第1項規定及系
    爭契約第9條約定，請求被上訴人負不真正連帶責任，給付
    上訴人25萬元，於法無據，不應准許。原審為上訴人敗訴判
    決，並無不合（減縮及撤回部分未繫屬於本院，不予另贅）
　　，上訴人仍執陳詞，指摘原判決不當，求予廢棄改判，為無
    理由，應予駁回。
七、本件事證已臻明確，兩造所為其餘攻擊、防禦及舉證，經本
    院審酌後，認與判決結論均無影響，爰不一一論列，附此敘
    明。
八、據上論結，本件上訴為無理由，依民事訴訟法第436條之1第
    3項、第463條、第449條第1項、第78條，判決如主文。 　
中　　華　　民　　國　　110 　年　　11　　月　　10　　日
              民事第六庭  審判長法  官  許純芳
              
                                法  官  蕭清清
                                
                                法  官  林春鈴 
以上正本係照原本作成。
本判決不得上訴。
中　　華　　民　　國　　110 　年　　11　　月　　10　　日
                                 書記官  鍾尚勲